【裁判字號】    89,訴,312
【裁判日期】    891019
【裁判案由】    請求所有權移轉
【裁判全文】
臺灣新竹地方法院民事判決  八十九年度訴字第三一二號
    原      告  甲○○
    訴訟代理人  陳由銓律師
    被      告  乙○○      住.
右當事人間請求所有權移轉事件，本院判決如左：
    主    文
被告應將坐落新竹縣新豐鄉○○段四七四地號，地目旱，面積二八○七點八五平方
公尺，權利範圍一二○分之七六；四七九地號，地目建，面積一五三點九九平方公
尺，權利範圍全部；四八一地號，地目建，面積六五九點五九平方公尺，權利範圍
全部之土地所有權移轉登記予原告。
訴訟費用由被告負擔。
    事    實
甲、原告方面：
壹、聲明：求為判決
一、先位聲明：如主文第一項所示。
二、備位聲明：
（一）被告應給付原告新臺幣（下同）八百萬元，及自起訴狀繕本送達翌日（即民國
      八十九年四月九日）起至清償日止，按週年利率百分之五計算之利息。
（二）願供擔保，請准宣告假執行。
貳、陳述：
一、先位之訴部分：
（一）緣兩造於六十四年間，合資購買坐落新竹縣新豐鄉○○段松柏林小段一○一之
      五、一○一之六（重測後分別改為福陽段四八二、四七四地號）、一○一之一
      三、一○一之二三（重測後分別改為福陽段四七三、四八一地號）、一○一之
      九八（重測後改為福陽段四七九地號）地號等五筆土地，每人股權各二分之一
      。嗣兩造復於六十六年間，合資購買新竹縣新豐鄉○○段松柏林小段一○一之
      一八、一○一之二八、一○二之一三、一○二之二二地號等四筆土地，每人股
      權亦各二分之一，惟上開九筆土地均登記於被告名下。
（二）嗣因上開土地中之一○一之一八、一○一之二八、一○二之一三、一○二之二
      二地號四筆土地遭被告私自出售，全部土地價金亦為被告取去，為此被告自知
      理屈，乃與原告於七十四年十一月五日訂立合約書，依第二條約定，被告應提
      供新竹縣新豐鄉○○段松柏林小段面積○點二六五八五公頃土地歸原告所有。
      然事後迭經原告向被告催告，請求其提供同松柏林小段面積○點二六五八五公
      頃土地歸還原告，但至今將近十五年，被告仍未依約履行。而被告現存之新豐
      鄉○○段松柏林小段土地，計有(1)坐落新豐鄉○○段四七四地號（原為大眉段
      松柏林小段一○一之六地號）旱、面積二八○七點八五平方公尺，權利範圍一
      二○分之七六，相當於一七七八點三平方公尺。(2)同段四七九地號（原大眉段
      松柏林小段一○一之九八地號）建，面積一五三點九九平方公尺。(3)同段四八
      一地號（原大眉段松柏林小段一○一之二三地號）建，面積六五九點五六平方
      公尺（下稱系爭土地）。上述三筆土地面積總計二五九一點八九平方公尺即○
      點二五九一九公頃，較之被告應給予原告之○點二六五八五公頃，猶短少○點
      ○六六六公頃。因兩者面積接近，且被告除系爭土地外，在大眉段松柏林小段
      別無其他土地，是依兩造之合約書約定，被告應將系爭土地所有權移轉登記予
      原告。
（三）被告答辯所指之台灣高等法院八十年度重訴更（一）字第一號損害賠償事件與
      本件之當事人雖同一，但兩者之訴訟標的法律關係不同，前者為侵權行為損害
      賠償請求權，本件為請求履行契約及不當得利返還請求權（備位之訴部分），
      不發生既判力之問題。又原告於本件起訴後，亦未為訴之變更或追加，被告指
      原告起訴後為訴之變更或追加，顯屬誤會。
（四）六十九年間，被告開設國新精密工具股份有限公司（下簡稱國新公司）為競選
      董事長，遂邀原告認股五百萬元（實繳六十五萬元），以助其當選。當時被告
      稱沒有錢超過六十五萬元部分之股款由他負責，豈料被告當選董事長後，竟恩
      將仇報，認為原告已無利用價值，遂一腳將原告踢開，甚至唆使其子林勝煌毆
      打原告父女，原告受此屈辱，於七十年二月一日聲明退股，離開國新公司，原
      告前繳納之六十五萬元，僅退回四十五萬元，此由股東名冊中並無原告乙節，
      即知，倘若原告係與被告合股開設國新公司，則何以未列原告為股東。又被告
      以坐落新竹縣新豐鄉○○段松柏林小段一○一之一八、一○一之二八、一○二
      之一三、一○二之二二地號土地向訴外人戴國針借款三百五十萬元乙情縱為真
      ，亦與原告無關，被告稱係兩造共同借款，殊屬無稽，又該借款亦非為繳納原
      告之股款之用。
（五）七十四年十一月五日兩造所訂合約書第一條之約定，係兩造就其他合買之土地
      ，另作登記權利人之分配，要與本件無關，並非如被告所言，原告已由此得到
      賠償，倘果真如此，則另訂合約書第二條。又合約書係由原告書寫並經被告親
      自簽名同意，並經見證人傅祖悌（已故）見證，絕非如被告所言係代書筆誤。
      另合約書第四條定明「本約生效前原設定之債權（即華僑銀行）由甲方（即被
      告）負責處理」，惟被告迄未履約，因而導致前述登記為原告之妻余林春妹所
      有之一○一之一三、一○一之五兩筆土地，亦遭被告之債權人拍賣，原告至此
      ，與被告合買之土地，可謂一無所有。
二、備位之訴部分：
    倘若本院認為原告先位之訴無法成立，則依不當得利之法律關係，請命被告應按
      原松柏林小段一○一之一八、一○一之二八、一○二之一三、一○二之二二等
      四筆土地目前總市價值之二分之一即八百萬元，返還原告；蓋依上述登記於原
      告之妻余林春妹名下之土地，於八十六年間經本院拍賣，平均每平方公尺為三
      千八百二十元，以此價格乘以被告應返還原告之二五九一點五八平方公尺，則
      被告應給付原告之土地價值為九百八十九萬九千八百三十五元，原告只請求被
      告給付八百萬元，並無逾越。
參、證據：提出合約書、存證信函各一件、土地登記謄本三件、本院八十五年執字第
    四四九八號強制執行金額計算書分配表、國新精密工具有限公司股東名冊各一件
    為證。
乙、被告方面：
壹、聲明：求為判決駁回原告先位暨備位之訴。
貳、陳述：
一、訴訟標的於確定之終局判決中經裁判者，除法律別有規定外，當事人不得就該法
    律關係，更行起訴。本件原告於七十九年間，已向台灣高等法院起訴請求（七十
    九年度重訴字第二一號），該案與本件之之當事人完全相同，而請求內容也是因
    兩造合夥購買坐落新竹縣新豐鄉○○段松柏林小段一○一之一八、一○一之二八
    、一○二之一三、一○二之二二、一○一之五、一○一之六、一○一之一三、一
    ○一之二三、一○一之九八地號土地所生之糾紛，且該案業經確定在案（八十年
    度重訴更一字第一號），如今原告就同一事實再行起訴，顯違背民事訴訟一事不
    再理之原則。
二、訴狀送達後，原告不得將原訴變更或追加他訴，但經被告同意或不甚礙被告之防
    禦及訴訟之終結者，不在此限。本件原告起訴狀訴之聲明係請求被告給付金錢，
    但未經被告同意又變更訴之聲明，其中主位請求被告應將系爭土地所有權移轉登
    記予原告，備位聲明則請求被告應給付八百萬元，被告反對原告為訴之變更，請
    本院逕行駁回原告變更之訴。
三、兩造於六十八年間合股開設國新公司，所需資金約五百萬元，其中有現金一百五
    十萬元，不足三百五十萬元，原告拜託被告以合買登記被告名下之一○一之一八
    、一○一之二八、一○二之一三、一○二之二二四筆土地由被告向訴外人戴國針
    借款三百五十萬元，後來因國新公司經營不善，而向戴國針借款期限已到，無法
    還款，戴國針於是向本院聲請拍賣抵押物，因當時公告現值僅有二百多萬元，為
    免拍賣損失過重，故與戴國針商議，將上開四筆土地及另外同地段一○二之一一
    七、一○二之一一八、一○二之一二一、一○二之一二二等四筆土地出賣予戴國
    針以清償借款，總價款四百五十萬三千八百元，登記於戴李梅英名下，出賣該四
    筆土地係作為清償借款之用，並非被告單獨私下出賣。綜上所述，合約書第二條
    純係筆誤，當時由代書誤載所致。
參、證據：提出台灣高等法院七十九年度重訴字第二一號、八十年度重訴更（一）字
    第一號、最高法院八十年度台上字第七三七號民事判決暨確定證明書各一件、土
    地登記謄本、不動產買賣契約書各一件為證。
丙、本院依職權調閱台灣高等法院七十九年度重訴字第二一號損害賠償民事卷全卷。
    理    由
一、程序方面：
    關於被告抗辯本件與台灣高等法院七十九年度重訴字第二一號（歷審案號為最高
    法院八十年度台上字第七三七號、台灣高等法院八十年度重訴更（一）字第一號
    ）損害賠償事件係屬同一事件部分，查上開事件原告係以侵權行為及不當得利之
    法律關係請求，此業經本院依職權調閱該民事卷閱明無訛；而本件原告先位之訴
    係依兩造之契約關係請求被告履行契約，備位之訴雖係依不當得利之法律關係請
    求，然須原告先位之訴無理由時，始有審酌備位之訴之餘地，故本件就原告所提
    之先位之訴觀之，其訴訟標的既與上開事件不同，則本件即無一事不再理之適用
    ，被告抗辯本件應為上開事件既判力效力所及，並不足採。另原告初始起訴內容
    即如上開原告訴之聲明所示，並無被告所指訴之變更之情，被告聲明不同意訴之
    變更云云，洵屬無據，合先敘明。
二、原告起訴主張兩造於六十四、六十五年間，先後合資購買坐落新竹縣新豐鄉○○
    段松柏林小段一○一之五、一○一之六（重測後分別改為福陽段四八二、四七四
    地號）、一○一之一三、一○一之二三（重測後分別改為福陽段四七三、四八一
    地號）、一○一之九八（重測後改為福陽段四七九地號）、一○一之一八、一○
    一之二八、一○二之一三、一○二之二二地號等筆土地，每人股權各二分之一，
    惟上開九筆土地均登記於被告名下；嗣因上開土地中之一○一之一八、一○一之
    二八、一○二之一三、一○二之二二地號四筆土地遭被告私自出售，全部土地價
    金亦為被告取去，兩造乃於七十四年十一月五日訂立合約書，依第二條約定，被
    告應提供新竹縣新豐鄉○○段松柏林小段面積○點二六五八五公頃土地歸原告所
    有；然迭經催告，至今被告仍未依約履行；而被告現所有坐落新豐鄉○○段松柏
    林小段之土地，計有(1)坐落新豐鄉○○段四七四地號（原為大眉段松柏林小段一
    ○一之六地號）旱、面積二八○七點八五平方公尺，權利範圍一二○分之七六，
    相當於一七七八點三平方公尺。(2)同段四七九地號（原大眉段松柏林小段一○一
    之九八地號）建，面積一五三點九九平方公尺。(3)同段四八一地號（原大眉段松
    柏林小段一○一之二三地號）建，面積六五九點五六平方公尺（下稱系爭土地）
    ，上述土地面積總計○點二五九一九公頃，較之被告應給予原告之○點二六五八
    五公頃，雖猶短少○點○六六六公頃，因兩者面積接近，且被告除系爭土地外，
    在大眉段松柏林小段別無其他土地，是依兩造之合約書約定，被告應將系爭土地
    所有權移轉登記予原告；又若本院認原告前開請求無理由，則依不當得利之法律
    關係，主張被告應土地價值給付原告八百萬元等語。而被告則以兩造於六十八年
    間合股開設國新公司，所需資金約五百萬元，其中有現金一百五十萬元，不足三
    百五十萬元，原告拜託被告以合買登記被告名下之一○一之一八、一○一之二八
    、一○二之一三、一○二之二二四筆土地由被告向訴外人戴國針借款三百五十萬
    元，後來因國新公司經營不善，而向戴國針借款期限已到，無法還款，戴國針於
    是向本院聲請拍賣抵押物，因當時公告現值僅有二百多萬元，為免拍賣損失過重
    ，故與戴國針商議，將上開四筆土地及另外同地段一○二之一一七、一○二之一
    一八、一○二之一二一、一○二之一二二等四筆土地出賣予戴國針以清償借款，
    總價款四百五十萬三千八百元，登記於戴李梅英名下，出賣該四筆土地係作為清
    償借款之用，並非被告單獨私下出賣；合約書上之簽名雖係被告所親簽，但合約
    書第二條之約定純係筆誤，當時由代書誤載所致等語，資為抗辯。
三、查原告主張與被告合資購買坐落新竹縣新豐鄉○○段松柏林小段一○一之五、一
    ○一之六、一○一之一三、一○一之二三、一○一之九八、一○一之一八、一○
    一之二八、一○二之一三、一○二之二二地號（以上均為重測前之地號）等筆土
    地，每人股權各二分之一，且上開土地均登記於被告名下；因上開土地中之一○
    一之一八、一○一之二八、一○二之一三、一○二之二二地號四筆土地遭被告私
    自出售，兩造乃於七十四年十一月五日訂立合約書，依第二條約定，被告應提供
    坐落新竹縣新豐鄉○○段松柏林小段面積○點二六五八五公頃土地歸原告所有；
    然被告迄今仍未依約履行，及被告現所有坐落新豐鄉○○段松柏林小段之土地，
    僅餘系爭土地之事實，業據原告提出合約書、土地登記謄本等件為憑，而被告除
    對於原告主張合資購買土地、合約書之真正暨被告目前所有坐落松柏林小段僅剩
    系爭土地等情不爭執外，另辯稱出售一○一之一八等四筆土地，乃為清償兩造積
    欠訴外人戴國針之借款，原告亦知悉此事，並非被告單獨出售，而合約書第二條
    之記載係代書之筆誤所致云云並提出不動產買賣契約書一件以資佐證，惟均遭原
    告予以否認。經查，被告所提出不動產買賣契約書（標的為前述四筆土地）其上
    之買受人為戴國針、出賣人為被告，未列有原告姓名，且該契約書之約定條款中
    亦均未提到任何與原告相關之事項，被告據此作為抗辯原告知悉出售土地乙情之
    證據，顯不足採；至於被告抗辯合約書第二條係筆誤部分，查合約書第二條約定
    ：原一○一之一八、一○一之二八、一○二之一三、一○二之二二等四筆土地計
    ○點五三一七公頃已由甲方（即被告）出售，以後由甲方提供同小段面積○點二
    六五八五公頃歸還與乙方（即原告）所有。約定內容明確記載多筆土地之地號、
    面積暨被告應歸還原告土地之面積，顯係於慎重之情形下記載上去，況果真如被
    告所辯是筆誤，衡諸常情應僅其中一、二字之誤寫，豈有可能整條內容均係筆誤
    ，又果若係筆誤被告為何當時未提出異議，卻仍於該合約書上簽名，被告所辯顯
    悖於常情，此外，被告復未提出其他積極之事證以佐其說，是被告上開辯解，實
    不足採，本件原告之主張，應信為實在。
四、按於數宗給付中，得選定其一者，其選擇權屬於債務人。選擇權未定有行使期間
    者，債權至清償期時，無選擇權之當事人，得定相當期限催告他方當事人行使其
    選擇權。如他方當事人不於所定期限內行使選擇權者，其選擇權移屬於為催告之
    當事人。數宗給付中，有自始不能或嗣後不能給付者，債之關係僅存在於餘存之
    給付，民法第二百零八條、第二百十條第二項、第二百十一條分別定有明文。查
    本件由兩造合約書第二條之約定內容即被告應提供坐落松柏林小段面積○點二六
    五八五公頃之土地歸還原告觀之，給付之標的並未特定，兩造間所成立者應是選
    擇之債。而參諸上揭法條所示，選擇之債之選擇權人原則上雖應由債務人即被告
    行使，然經原告定期催告後（有卷附原告提出之新豐山崎郵局第二六四號存證信
    函足憑）被告仍未履行，是故本件之選擇權已移屬於原告；又被告所有坐落松柏
    林小段之土地僅存(1)坐落新豐鄉○○段四七四地號（原為大眉段松柏林小段一○
    一之六地號）旱、面積二八○七點八五平方公尺，權利範圍一二○分之七六；(2)
    同段四七九地號（原大眉段松柏林小段一○一之九八地號）建，面積一五三點九
    九平方公尺，權利範圍全部；(3)同段四八一地號（原大眉段松柏林小段一○一之
    二三地號）建，面積六五九點五六平方公尺，權利範圍全部三筆，上述土地面積
    總計○點二五九一九公頃，較之被告應給予原告之○點二六五八五公頃為少，依
    前揭法條意旨，兩造間之選擇之債，顯已因部分給付不能而特定，亦即兩造間債
    之關係僅存在於餘存之給付即系爭土地，是原告請求被告移轉系爭土地之所有權
    予原告，即屬有據。
五、從而，原告依據兩造所訂之合約書第二條，請求被告應將坐落新竹縣新豐鄉○○
    段(1)四七四地號，地目旱，面積二八○七點八五平方公尺，權利範圍一二○分之
    七六；(2)四七九地號，地目建，面積一五三點九九平方公尺，權利範圍全部；(3)
    四八一地號，地目建，面積六五九點五九平方公尺，權利範圍全部之土地所有權
    移轉登記予原告，為有理由，應予准許。
六、本件原告先位之訴之請求既為有理由，則就原告所提之備位之訴，本院即無審究
    之必要；又本件事證已臻明確，兩造其餘之陳述暨攻擊防禦方法，於判決之結果
    不生影響，毋庸再一一論駁，併此敘明。
據上論結，本件原告之訴為有理由，依民事訴訟法第七十八條，判決如主文。
中      華      民      國    八十九    年      十      月      十九    日
                                  臺灣新竹地方法院民事第二庭
~B法      官  魏瑞紅
右為正本係照原本作成。
如對本判決上訴，須於判決送達後廿日內向本院提出上訴狀。
~B法院書記官  李桂珠
中      華      民      國    八十九    年      十      月      十九    日


司法院資訊處製作；財團法人民間司法改革基金會備份。
